ACORDAO-COMPLETO-2439513

ACÓRDÃO 4657/2021 ATA 8/2021 - SEGUNDA CÂMARA

VISTOS, relatados e discutidos estes autos de tomada de contas especial instaurada pela Caixa Econômica Federal em razão da inexecução do objeto pactuado por meio do Contrato de Repasse 243.317-47/2007 (Siafi/Siconv 620891) , que tinha por objeto a execução de calçadas, meios fios, recapeamento e redes de águas pluviais no município de Pilar de Goiás/GO;
ACORDAM os Ministros do Tribunal de Contas da União, reunidos em sessão da Segunda Câmara, ante as razões expostas pelo Relator, em:
9.1. considerar Joaquim Santana Ramos Batista revel, para todos os efeitos, dando-se prosseguimento ao processo, nos termos do art. 12, § 3º, da Lei 8.443/1992;
9.2. com fundamento nos arts. 1º, inciso I, 16, inciso III, alínea "c", e 19, da Lei 8.443/1992, julgar irregulares as contas de Joaquim Santana Ramos Batista e de Sávio de Sousa Soares Batista, condenando-os, solidariamente, ao pagamento do débito discriminado a seguir, atualizado monetariamente e acrescido dos juros de mora devidos, calculado desde a data de ocorrência indicada até sua efetiva quitação, na forma da legislação vigente, fixando o prazo de 15 (quinze) dias, a contar do recebimento da notificação, para que seja comprovado, perante este Tribunal, o recolhimento da quantia ao Tesouro Nacional, nos termos do art. 23, inciso III, alínea "a", da referida Lei, c/c o art. 214, inciso III, alínea "a", do Regimento Interno do TCU:
	Data de ocorrência
	Valor histórico (R$) 

	04/02/2011
	57.466,08

	30/11/2011
	41.153,92

9.3. com fundamento no art. 57 da Lei 8.443/1992, aplicar a Joaquim Santana Ramos Batista e a Sávio de Sousa Soares Batista, individualmente, multa no valor de R$ 15.000,00 (quinze mil reais) , atualizado monetariamente desde a data do presente acórdão até a do efetivo recolhimento, se for pago após o vencimento, na forma da legislação vigente, fixando o prazo de 15 (quinze) dias, a contar do recebimento da notificação, para que seja comprovado, perante este Tribunal, o recolhimento da quantia ao Tesouro Nacional, nos termos do art. 23, inciso III, alínea "a", da referida Lei, c/c o art. 214, inciso III, alínea "a", do Regimento Interno do TCU;
9.4. com fundamento no art. 26 da Lei 8.443/1992, autorizar, se requerido, o pagamento da importância devida em até 36 (trinta e seis) parcelas mensais e consecutivas, fixando o prazo de 15 (quinze) dias, a contar do recebimento da notificação, para que seja comprovado, perante este Tribunal, o recolhimento da primeira parcela, e de 30 (trinta) dias, a contar da parcela anterior, para que seja comprovado o recolhimento das demais parcelas, devendo incidir sobre cada valor mensal os devidos acréscimos legais, na forma prevista na legislação vigente, além de alertar que a falta de comprovação do recolhimento de qualquer parcela importará no vencimento antecipado do saldo devedor, nos termos do art. 217 do Regimento Interno do TCU;
9.5. com fundamento no art. 28 da Lei 8.443/1992, autorizar, desde logo, a cobrança judicial das dívidas, caso não atendida a notificação;
9.6. com fundamento no art. 16, § 3º, da Lei 8.443/1992, c/c art. 209, § 7º, do Regimento Interno do TCU, remeter cópia deste acórdão à Procuradoria da República em Goiás, para adoção das medidas que entender cabíveis;
9.7. dar ciência deste acórdão ao Ministério do Desenvolvimento Regional, à Caixa Econômica Federal e aos responsáveis.

Tomada de contas especial instaurada pela Caixa Econômica Federal  em razão da não comprovação da regular aplicação dos recursos repassados ao município no âmbito de contrato de repasse celebrado em 2007 que tinha por objeto a execução de calçadas, meios-fios, recapeamento de vias e implantação de redes de águas pluviais.

Segunda Câmara

Prefeitura Municipal de Pilar de Goiás - GO.

3. Responsáveis: Joaquim Santana Ramos Batista (XXX.092.771-XX); Savio de Sousa Soares Batista (XXX.197.141-XX).

13.1. Ministros presentes: Augusto Nardes (na Presidência), Aroldo Cedraz, Raimundo Carreiro e Bruno Dantas (Relator).
13.2. Ministro-Substituto presente: André Luís de Carvalho.

BRUNO DANTAS

Por registrar as principais ocorrências havidas no andamento dos autos até o momento, resumindo os fundamentos das peças acostadas, adoto como relatório, com os ajustes necessários, a instrução da secretaria responsável pela análise do processo (peça 87) , que contou com a anuência do corpo diretivo da unidade (peças 88 e 89) :
"INTRODUÇÃO
1. Trata-se de tomada de contas especial instaurada pela Caixa Econômica Federal, em desfavor de Joaquim Santana Ramos Batista (XXX.092.771-XX) , ex-Prefeito Municipal (gestão 2009/2012) e de Sávio de Sousa Soares Batista (XXX.197.141-XX) , ex-Prefeito Municipal (gestão 2013/2016) , em razão da ausência de funcionalidade do objeto sem aproveitamento útil da parcela executada, por motivo de inexecução parcial do objeto do Contrato de Repasse 243.317-47/2007, registro Siafi 620891, (peça 14) firmado entre o então Ministério das Cidades, representado pela Caixa Econômica Federal, e o Município de Pilar de Goiás/GO, e que visou à 'execução de calçadas, meios fios, recapeamento e redes de águas pluviais'.
HISTÓRICO
2. Conforme Cláusula Quarta do instrumento, a composição do Contrato de Repasse é de R$ 493.100,00 à conta do Concedente e R$ 14.793,00 de contrapartida do Convenente (peça 14, p. 3) . Para a execução do objeto contratado, foi repassado à conta corrente vinculada ao contrato de repasse o montante de R$ 103.551,00, conforme quadro abaixo:
	Parcela
	Nº da OB
	Valor (R$) 
	Data de emissão

	1ª
	2010OB804603 (peça 63, p. 2) 
	98.620,00
	01/07/2010

	2ª
	2011OB809365
 (peça 63, p. 2) 
	4.931,00
	20/12/2011

	SOMA
	103.551,00
	
3. A vigência do contrato de repasse foi de 31/12/2007 a 30/03/2017, e o prazo para prestação de contas foi até 29/05/2017 (peça 63, p. 1) 
4. O fundamento para a instauração da Tomada de Contas Especial, conforme consignado na matriz de responsabilização elaborada pelo tomador de contas, foi a constatação da seguinte irregularidade:
'Ausência de funcionalidade do objeto do contrato de repasse descrito como 'EXECUÇÃO DE CALÇADAS, MEIOS FIOS, RECAPEAMENTO E REDES DE ÁGUAS PLUVIAIS' sem aproveitamento útil da parcela executada, por motivo de inexecução parcial.'
5. No Relatório de Tomada de Contas Especial 163/2016 (peça 3) e Relatório de Tomada de Contas Especial Complementar 163/2016 (peça 66) , em que os fatos estão circunstanciados, a responsabilização pelo dano ao erário foi atribuída a Joaquim Santana Ramos Batista, na condição de Prefeito do Município de Pilar de Goiás-GO (gestão 2009/2012) , visto que foi o signatário do contrato de repasse e gestor do município à época da liberação dos recursos, dispondo de tempo e verba suficientes para a execução e conclusão das obras. Sua omissão resultou no dano ao erário decorrente de ausência de funcionalidade do objeto parcialmente executado. Na impossibilidade de fazê-lo, devidamente justificada, deveria adotar as providências necessárias com vista ao resguardo do Erário; e a Sávio de Sousa Soares Batista, na condição de Prefeito do Município de Pilar de Goiás-GO (gestão 2013/2016) , responsabilizado por não ter dado continuidade à execução do objeto ou mesmo demonstrado eventual impossibilidade de fazê-lo, adotando medidas de resguardo ao Erário.
6. Da análise dos autos, verifica-se que foi dada oportunidade de defesa aos responsáveis, em obediência aos princípios constitucionais que asseguram o direito ao contraditório e à ampla defesa (tendo em vista as notificações dos itens 6.1 e 6.2 a seguir) . Os agentes responsáveis tiveram oportunidade de defesa, em observância ao art. 5°, inciso LV, da Constituição Federal, e, como não houve recolhimento aos cofres públicos da importância impugnada, subsistem os motivos que legitimaram a instauração desta tomada de contas especial:
6.1. Joaquim Santana Ramos Batista, por meio do ofício, de 06/02/2018, acostado à peça 58, recebido em 09/02/2018, conforme AR (peça 60) .
6.2. Sávio de Sousa Soares Batista, por meio do ofício, de 06/02/2018, acostado à peça 59, recebido em 09/02/2018, conforme AR (peça 61) .
7. A Controladoria Geral da União emitiu o Relatório de Auditoria 1139/2018 (peça 68) , e, em face do exame procedido, certificou a irregularidade das contas de Joaquim Santana Ramos Batista e Sávio de Sousa Soares Batista (peça 69) . O Parecer do Dirigente de Controle Interno (peça 70) conclui estar o processo em condições de ser submetido ao Ministro do Desenvolvimento Regional para colhimento do pronunciamento de que trata o art. 52 da Lei 8.443/92, e posterior remessa ao Tribunal de Contas da União.
8. O Exmo. Ministro de Estado do Desenvolvimento Regional emitiu pronunciamento (peça 71) , atestando haver tomado conhecimento das conclusões contidas no Relatório e Certificado de Auditoria, bem como no Parecer da Secretaria Federal de Controle Interno da Controladoria-Geral da União, e determinou o encaminhamento do processo ao Tribunal de Contas da União, para julgamento, na forma prevista pelo inciso II, artigo 71, da Constituição Federal.
9. Em 28/06/2020, a instrução na Secex-TCE/5ª Diretoria (peça 73) analisou a documentação constante nos autos, consignando no Exame Técnico os excertos a seguir:
10. Conforme constou no item 4 anterior da seção 'HISTÓRICO', a motivação para a instauração da Tomada de Contas Especial foi a ausência de funcionalidade do objeto do contrato de repasse descrito como 'EXECUÇÃO DE CALÇADAS, MEIOS FIOS, RECAPEAMENTO E REDES DE ÁGUAS PLUVIAIS' sem aproveitamento útil da parcela executada, por motivo de inexecução parcial.
10.1. Com base no Relatório de Acompanhamento - RAE, de 24/10/2011 (peça 42) , houve a execução acumulada de 21,00% do objeto pactuado: apenas foram executados 89,45 % dos Serviços Preliminares e 31,45% de Movimento de Terra-Galeria. Referida execução parcial não permite o aproveitamento útil da parcela executada, consignando a imprestabilidade do que foi executado.
10.2. Esta Corte possui entendimento sedimentado de que a execução parcial de objetos de convênios em que reste consignada a imprestabilidade do que foi edificado para o atingimento da meta ajustada implica débito em valor integral, conforme se nota dos precedentes abaixo relacionados, colhidos da ferramenta de pesquisa denominada Jurisprudência Selecionada:
Acórdão 494/2016-TCU-Primeira Câmara (Relator Ministro-Substituto André de Carvalho) :
'A execução parcial do objeto pactuado aliada à imprestabilidade da parcela realizada permite a condenação do responsável pelo valor total dos recursos repassados pelo convênio.'
Acórdão 2812/2017-TCU-Primeira Câmara (Relator Ministro-Substituto Weder de Oliveira) :
'Considera-se como prejuízo em valores integrais a aplicação de recursos do convênio em objeto que se revela inservível ou sem funcionamento após a sua execução, completa ou parcial.'
Acórdão 11572/2018-TCU-Primeira Câmara (Relator Ministro Benjamin Zymler) :
'Quando a parcela executada do convênio não for suficiente para o atingimento, ainda que parcial, dos objetivos do ajuste, sem quaisquer benefícios à sociedade, a possibilidade de aproveitamento do que já foi executado em eventual retomada de obras, por se tratar de mera hipótese, não de benefício efetivo, não enseja o correspondente abatimento no valor do débito apurado.'
10.3. Desta forma, tendo em vista que o Contrato de Repasse 243.317-47/2007, registro Siafi 620891, foi executado de forma parcial, sem que pudesse haver aproveitamento da parcela executada, verifica-se a inutilidade total, devendo os responsáveis terem as contas julgadas irregulares e condenados em débito pelo valor total pago.
RESPONSABILIZAÇÃO
11. Quanto à responsabilização de Joaquim Santana Ramos Batista, na condição de Prefeito Municipal de Pilar de Goiás-GO (gestão 2009/2012) , e de Sávio de Sousa Soares Batista, na condição de Prefeito Municipal de Pilar de Goiás-GO (gestão 2013/2016) , conforme foi detalhado no item 5 anterior da seção 'HISTÓRICO', foi corretamente apurada no Relatório de Tomada de Contas Especial 163/2016 (peça 3) e Relatório de Tomada de Contas Especial Complementar 163/2016 (peça 66) :
11.1. Joaquim Santana Ramos Batista, na condição de Prefeito Municipal de Pilar de Goiás-GO (gestão 2009/2012) , deixou de executar parcialmente objeto relativo ao Contrato de Repasse 243.317-47/2007, registro Siafi 620891, sem dotá-lo de funcionalidade. Foi o signatário do contrato de repasse e gestor do município à época da liberação dos recursos, dispondo de tempo e verba suficientes para a execução e conclusão das obras. Sua omissão resultou no dano ao erário decorrente de ausência de funcionalidade do objeto parcialmente executado.
11.1.1. Esta Corte possui o seguinte entendimento, Acórdão 3221/2017-TCU-Segunda Câmara - Relator: Marcos Bemquerer: o prefeito que dá causa a atraso na execução de convênio, fazendo com que seu término recaia sobre a gestão do prefeito sucessor, responde solidariamente com este pela eventual não conclusão do objeto ajustado.
11.2. Sávio de Sousa Soares Batista, na condição de Prefeito do Município de Pilar de Goiás-GO (gestão 2013/2016) , mesmo dispondo de recursos financeiros para a execução do objeto contratado, falhou em não dar continuidade ao Contrato de Repasse 243.317-47/2007, registro Siafi 620891, com a finalidade de execução de calçadas, meios fios, recapeamento e redes de águas pluviais. Durante o período em que esteve representando o Município, não foi comprovada qualquer atitude de sua parte para a retomada de execução da obra. Sua omissão resultou no dano ao erário decorrente da ausência de funcionalidade total do objeto parcialmente executado. Na impossibilidade de fazê-lo, devidamente justificada, deveria adotar as providências necessárias com vistas ao resguardo do Erário.
11.2.1. Esta Corte possui o seguinte entendimento, Acórdão 6363/2017-TCU-Segunda Câmara - Relator: Marcos Bemquerer: fica caracterizada a responsabilidade do prefeito sucessor quando, com recursos garantidos para tal, não retomar obra iniciada e não acabada pelo seu antecessor, por implicar desperdício de recursos públicos e contrariar o princípio da continuidade administrativa.
11.3. Quanto à não responsabilização do atual Prefeito Municipal de Pilar de Goiás-GO (gestão 2017/2020) , embora tenha sido indicado a vigência do contrato de repasse até 30/03/2017, foi correta a sua não responsabilização, pois, mais de 2 anos antes do início da sua gestão, a Caixa Econômica Federal já havia concluído pela Tomada de Contas Especial, conforme excerto a seguir, que consta no Relatório de Tomada de Contas Especial 163/2016, datado de 08/11/2016 (peça 3) :
'5. Após o esgotamento do prazo estabelecido nas notificações enviadas aos responsáveis e ante a não conclusão do objeto contratado, a GIGOV Anápolis concluiu pela instauração da tomada de Contas Especial, por meio do PA GIGOV Anápolis, sem nº , de 19/10/2014.' (grifei) 
11.3.1. Ademais o Relatório de Tomada de Contas Especial 163/2016 (peça 3) é datado de 08/11/2016, portanto, antes do início da gestão 2017/2020.
11.4. Quanto à não responsabilização da empresa Contratada para a execução das obras (MVA Construtora Ltda.) , a referida empresa executou percentual da obra de 21%, que é maior do que os 20,91% que recebeu dos recursos previstos para a execução de 100 % da obra, conforme é detalhado a seguir:
11.4.1. Conforme comprovantes de pagamentos feitos à referida empresa (peças 47 e 51) , a MVA Construtora Ltda. recebeu o total de R$ 106.242,15 (pagamento efetuado em 08/02/2011, no valor de R$ 59.423,38, peça 51, mais pagamento efetuado em 26/02/2012, no valor de R$ 46.998,77, peça 47) .
11.4.2. Conforme Cláusula Quarta do Contrato de Repasse, o objeto fora orçado em 507.893,00, R$ 493.100,00 à conta do Concedente e R$ 14.793,00 de contrapartida do Convenente (peça 14, p. 3) .
11.4.3. Com base no Relatório de Acompanhamento - RAE, de 24/10/2011 (peça 42) , houve a execução acumulada de 21,00% do objeto pactuado. E, conforme demonstrado nos itens 9.4.1 e 9.4.2 anteriores, a empresa contratada recebeu R$ 106.242,15 pelos serviços que executou. O referido valor recebido pela construtora corresponde a 20,91% do valor total previsto para a execução das obras, de R$ 507.893,00 (R$ 493.100,00 à conta do Concedente e R$ 14.793,00 de contrapartida do Convenente) . E, portanto, a referida empresa contratada executou percentual da obra de 21,00%, que é maior do que os 20,91% que recebeu dos recursos previstos para a execução da obra.
QUANTIFICAÇÃO DO DANO
12. Para o pagamento dos serviços/obras realizadas, foram desbloqueados ao Município o valor total de R$ 98.620,00 (peça 62, p. 2) , que corresponde ao dano apurado, conforme quadro a seguir: 
	 Data de ocorrência
	Valor histórico (R$) 
	Identificador parcela

	04/02/2011
	57.466,08
	D1

	30/11/2011
	41.153,92
	D2

	SOMA
	98.620,00
	
Valor atualizado até 28/06/2020: R$ 159.625,82
10. A respectiva proposta de encaminhamento foi:
15.1. realizar a seguinte citação:
i) solidária de Joaquim Santana Ramos Batista (XXX.092.771-XX) , na condição de Prefeito Municipal de Pilar de Goiás-GO (gestão 2009/2012) , e de Sávio de Sousa Soares Batista (XXX.197.141-XX) , na condição de Prefeito Municipal de Pilar de Goiás-GO (gestão 2013/2016) , com fundamento nos arts. 10, § 1º, e 12, incisos I e II, da Lei 8.443/1992 c/c o art. 202, incisos I e II, do RI/TCU, para que, no prazo de quinze dias, apresentem alegações de defesa e/ou recolham aos cofres do Tesouro Nacional as quantias abaixo indicadas, atualizadas monetariamente a partir das respectivas datas até o efetivo recolhimento, na forma da legislação em vigor, em decorrência da irregularidade e condutas informadas adiante:
	VALOR ORIGINAL (R$) 
	DATA DA OCORRÊNCIA

	57.466,08 (D) 
	04/02/2011

	41.153,92 (D) 
	30/11/2011

Irregularidade: ausência de funcionalidade do objeto do Contrato de Repasse 243.317-47/2007, registro Siafi 620891, sem aproveitamento útil da parcela executada, por motivo de inexecução parcial.
Dispositivos violados: arts. 37, caput, c/c. 70, § único, da Constituição Federal/1988; art. 93 do Decreto-Lei 200, de 25/2/1967; art. 66 do Decreto 93.872/1986.
Evidências: Relatório de Acompanhamento - RAE, de 24/10/2011 (peça 42) ; Relatório de Tomada de Contas Especial 163/2016 (peça 3) e Relatório de Tomada de Contas Especial Complementar 163/2016 (peça 66) .
Conduta:
a) Sr. Joaquim Santana Ramos Batista (XXX.092.771-XX) , ex-Prefeito do Município Pilar de Goiás-GO (gestão 2009/2012) - deixar de tomar as providências necessárias à conclusão de obra ou dos serviços pactuados objeto do Contrato de Repasse 243.317-47/2007, registro Siafi 620891, restando imprestável a parcela executada, seja por ter ficado a obra inacabada, seja porque os serviços executados não foram suficientes para obter o atingimento dos objetivos acordados;
b) Sr. Sávio de Sousa Soares Batista (XXX.197.141-XX) , na condição de Prefeito Municipal de Pilar de Goiás-GO (gestão 2013/2016) - deixar de tomar as providências necessárias à conclusão de obra ou dos serviços pactuados objeto do Contrato de Repasse 243.317-47/2007, registro Siafi 620891, restando imprestável a parcela executada, seja por ter ficado a obra inacabada, seja porque os serviços executados não foram suficientes para obter o atingimento dos objetivos acordados.
Nexo causal: a ausência das providências necessárias à conclusão de obra ou dos serviços pactuados objeto do Contrato de Repasse 243.317-47/2007, registro Siafi 620891, resultou na impossibilidade de aproveitamento da parcela executada, e, consequentemente, em prejuízo ao erário correspondente ao valor integral repassado
ANÁLISE DOS PRESSUPOSTOS DE ADMISSIBILIDADE
11. Verifica-se que não houve o transcurso de mais de dez anos desde o fato gerador sem que tenha havido a notificação dos responsáveis pela autoridade administrativa federal competente (art. 6º, inciso II, c/c art. 19 da IN/TCU 71/2012, modificada pela IN/TCU 76/2016) , uma vez que, conforme demonstrado no item 3 anterior, a vigência do Contrato de Repasse foi até 30/03/2017 e a Notificação aos responsáveis ocorreu na data de 09/02/2018 (peças 58-61) .
11.1. Verifica-se que o valor atualizado do débito apurado (sem juros) em 1º/7/2017 é superior a R$ 100.000,00, na forma estabelecida conforme os arts. 6º, inciso I, e 19 da IN/TCU 71/2012, modificada pela IN/TCU 76/2016.
EXAME TÉCNICO
Alegações de Defesa de Sávio de Sousa Soares Batista (Prefeito Gestão 2013/2016) 
12. Em resposta à citação, mediante ofício da peça 85, p. 1-6, Sávio de Sousa Soares Batista (Prefeito Municipal de Pilar de Goiás, gestão 2013/2016) apresentou suas alegações de defesa, acompanhada dos documentos da peça 83, p. 7-83:
Anexo I: AÇÃO PROTOCOLADA DE IMPROBIDADE ADMINISTRATIVA, Número do processo: 1001989-53.2019.4.01.3505 (peça 85, p. 7-9) ;
Anexo II: COMPROVANTE DE RESTITUIÇÃO R$ 13.415,68 (peça 85, p. 10-21) ; e,
Anexo III: REPRESENTAÇÃO CRIMINAL em desfavor de ex-Prefeito Sr. Joaquim Santana Ramos Batista e demais servidores da administração da época (peça 85, p. 22-32) , e outros documentos (peça 85, p. 33-83) .
13. Alega que o ex-Prefeito Sr. Joaquim Santana Ramos Batista (gestão 01/01/2009 a 31/12/2012) procedeu à formalização de toda documentação junto à CAIXA e, com autorização desta, realizou a Tomada de Preços e a contratação da obra com a empresa MVA-Construtora Ltda. pelo valor de R$ 505.900,66, para execução do empreendimento em 90 (noventa) dias a contar da emissão da Ordem de Serviço (OS) . A OS foi autorizada em 11/11/2010.
13.1. E a Primeira Medição, no valor de R$ 59.243,88, restou consolidada pela Nota Fiscal 210, datada de 08/02/2011.
13.2. Na aferição da execução física da obra, a Caixa Econômica Federal aferiu somente 21% como executado, registrando a última mediação em 24/10/2011, considerando a obra atrasada.
14. Alega, ainda, que o ex-Prefeito Sr. Joaquim Santana Ramos Batista (gestão 01/01/2009 a 31/12/2012) não rescindiu o contrato firmado, quando a empresa contratada, no prazo pactuado de 90 (noventa) dias, não executou a obra. E que sua inércia causou inexecução do contrato de repasse, devendo assumir toda responsabilidade dos encargos decorrentes. Também não empreendeu, durante o seu mandato, a solução da contratação e execução da obra para atendimento do objeto do contrato de repasse firmado com a Caixa Econômica Federal, tão pouco restituiu a importância creditada na conta municipal da CEF.
15. Argumenta que o referido ex-Prefeito deixou vencer a vigência do contrato de repasse (0243.317-47/2007) sem prestar as devidas contas, tão pouco promoveu judicialmente ou administrativamente os atos visando à rescisão contratual com a empresa MVA - Construtora Ltda., com o fim de responsabiliza-la por não ter executado o objeto pactuado no prazo avençado. E, com tal conduta, violou ainda o Princípio da Publicidade, ao não prestar contas da utilização dos valores repassados ao Município de Pilar de Goiás - GO, quando da sua gestão, referentes ao contrato de repasse. Sem prestação de contas, não é possível ao cidadão saber se o recurso foi empregado na consecução do seu objetivo.
16. Alega que sucedeu Joaquim Santana Ramos Batista e, ainda em seu primeiro mandato eletivo de 2013 à 2016, requereu ao Tribunal de Contas dos Municípios a devida Tomada de Contas Especial, em razão de seu antecessor não ter deixado nenhum documento no arquivo do Controle Interno, a exemplo de suas contas/balancetes do Município-Poder Executivo, o que resultou no obstáculo da solução do impasse entre Município de Pilar de Goiás e Ministério das Cidades através da Caixa Econômica Federal.
17. Ainda, segundo o indigitado, diante desta situação, na data de 05/08/2016, comunicou sua intenção em proceder à restituição dos valores do convênio em conta municipal. Mas, a Caixa Econômica Federal abriu Tomada de Contas Especial, em razão do término de vigência do contrato de repasse.
18. Informa que o Município de Pilar de Goiás procedeu à restituição ao Ministério das Cidades da importância de R$ 13.415,68, valor este remanescente do principal não aplicado e rendimentos de aplicação (anexo II) . Medida não suficiente para formalizar prestação de contas no sistema CAIXA.
19. Alega que, em razão da conduta omissiva relatada, consubstanciadas na ausência de prestação de contas de recursos incorporados ao cofre do Município de Pilar de Goiás - GO relativos ao contrato de repasse, bem como em razão da MVA - Construtora ter descumprido o pactuado no contrato precedido de licitação, o Município, por seu representante legal, ajuizou ação civil por ato de improbidade administrativa, Processo 1004989-53.2019.4.01.3505 (anexo I) , em razão de provas concretas da autoria, responsabilidade e materialidade dos atos de improbidade administrativa, pretendendo o ressarcimento dos danos causados ao erário.
19.1. Alega ainda que, nos termos do art. 17 da Lei 8.429/92, o Município de Pilar de Goiás/GO é legítimo para promover a ação de improbidade contra seu ex-Prefeito. Por outro lado, da leitura dos documentos que instruem os autos, não há como concluir, neste momento, que a ação será julgada improcedente, caso tenha prosseguimento (Lei 8.429/92, art. 17, parágrafo 8°) .
20. Informa que, na data de 10/11/2017, protocolou no Ministério Público Estadual uma Representação Criminal em desfavor de ex-Prefeito Sr. Joaquim Santana Ramos Batista e demais servidores da administração da época. (anexo III) .
ANÁLISE
21. Sávio de Sousa Soares Batista (Prefeito Municipal de Pilar de Goiás, gestão 2013/2016) , assinou no início da sua gestão, na data de 14/01/2013, Termo Aditivo ao Contrato de Repasse 243.317-47/2007 (peça. 85, p. 67; e peça 29) . E, na data de 27/12/2013, assinou a prorrogação do referido Contrato de Repasse até a data de 30/03/2015 (peça 85, p. 69; e peça 31) .
22. Na gestão do referido indigitado, em 28/07/2014, mediante Ofício 0166/2014/SR NORTE DE GOIÁS/GO (peça 10, e respectivo AR, peça 11) , foi feita notificação da Caixa Econômica Federal, 'para que, no prazo máximo improrrogável de 30 (trinta) dias a contar do recebimento desta, regularize a situação das obras paralisadas' objeto do Contrato de Repasse 243.317-47/2007.
23. Ainda na gestão de Sávio de Sousa Soares Batista, em 06/02/2018, mediante Ofício 0112/2018/REGOVAN (peça 59, e respectivo AR, peça 61) , o mesmo recebeu notificação da Caixa Econômica Federal, comunicando que, em 08/11/2016, foi apurado o valor do débito em decorrência de não conclusão do objeto do Contrato de Repasse 243.317-47/2007 e que o valor imputado ao referido indigitado, decorrente da responsabilização, atualizado até a data de 08/11/2016, perfaz o montante de R$ 158.960, 95. Consta também no referido ofício a informação do excerto a seguir:
'3. O citado processo foi encaminhado ao órgão de controle interno do Governo Federal para certificação das contas e, posteriormente, será autuado no Tribunal de Contas da União para julgamento das contas, caso não seja realizado o ressarcimento dos valores apurados ou correção da irregularidade.'
24. Somente após a instauração em 2016 do processo de Tomada de Contas Especial, foi que Sávio de Sousa Soares Batista (Prefeito Municipal de Pilar de Goiás, gestão 2013/2016) protocolou Representação Criminal, em 07/11/2017 (peça 85, p. 23-32) . E, no ano de 2019, a ação de Improbidade administrativa processo 1001989-53.2019.4.01.3505 (peça 85, p. 7-9) .
25. Em se tratando de ausência de funcionalidade do objeto, a responsabilização depende do ocorrido em cada caso concreto, levando-se em conta, geralmente, a disponibilidade de tempo e recursos. Segundo a jurisprudência (Acórdão 3221/2017-TCU-Segunda Câmara - Relator: Marcos Bemquerer) , o prefeito que dá causa a atraso na execução de convênio, fazendo com que seu término recaia sobre a gestão do prefeito sucessor, responde solidariamente com este pela eventual não conclusão do objeto ajustado. Da mesma forma, esta Corte entende (Acórdão 6363/2017-TCU-Segunda Câmara - Relator: Marcos Bemquerer) ficar caracterizada a responsabilidade do prefeito sucessor, quando, com recursos garantidos para tal, não retomar obra iniciada e não acabada pelo seu antecessor, por implicar desperdício de recursos públicos e contrariar o princípio da continuidade administrativa.
25.1. Conforme indicado no item 15.1 anterior, a conduta de Sávio de Sousa Soares Batista (gestão 2013/2016) , que motivou sua responsabilização solidária com Sr. Joaquim Santana Ramos Batista (gestão 2009/2012) , foi:
'Na condição de Prefeito Municipal de Pilar de Goiás-GO (gestão 2013/2016) - deixar de tomar as providências necessárias à conclusão de obra ou dos serviços pactuados objeto do Contrato de Repasse 243.317-47/2007, registro Siafi 620891, restando imprestável a parcela executada, seja por ter ficado a obra inacabada, seja porque os serviços executados não foram suficientes para obter o atingimento dos objetivos acordados.'
26. Consoante o até aqui discorrido, não houve por parte do ora defendente nenhuma ação concreta no intuito de tentar concluir a obra, tendo se movido somente após a instauração da tomada de contas especial, mesmo assim apenas com ações voltadas a se livrar da responsabilização e joga-la inteiramente ao seu antecessor, mas não de obter o combinado no convênio. Portanto, as alegações de defesa apresentadas por Sávio de Sousa Soares Batista devem ser rejeitadas, uma vez que não foram suficientes para sanear as irregularidades a ele atribuídas.
Revelia de Joaquim Santana Ramos Batista (Prefeito Gestão 2009/2012) 
Da validade das notificações
27. Preliminarmente, cumpre tecer breves considerações sobre a forma como são realizadas as comunicações processuais no TCU. A esse respeito, destacam-se o art. 179, do Regimento Interno do TCU (Resolução 155, de 4/12/2002) e o art. 4º, inciso III, § 1º, da Resolução TCU 170, de 30/6/2004, in verbis:
'Art. 179. A citação, a audiência ou a notificação, bem como a comunicação de diligência, farse-ão:
I - mediante ciência da parte, efetivada por servidor designado, por meio eletrônico, fac-símile, telegrama ou qualquer outra forma, desde que fique confirmada inequivocamente a entrega da comunicação ao destinatário;
II - mediante carta registrada, com aviso de recebimento que comprove a entrega no endereço do destinatário;
III - por edital publicado no Diário Oficial da União, quando o seu destinatário não for localizado.'
 (¿) 
'Art. 3º As comunicações serão dirigidas ao responsável, ou ao interessado, ou ao dirigente de órgão ou entidade, ou ao representante legal ou ao procurador constituído nos autos, com poderes expressos no mandato para esse fim, por meio de:
I - correio eletrônico, fac-símile ou telegrama;
II - servidor designado;
III - carta registrada, com aviso de recebimento;
IV - edital publicado no Diário Oficial da União, quando o seu destinatário não for localizado, nas hipóteses em que seja necessário o exercício de defesa.
Art. 4º. Consideram-se entregues as comunicações:
I - efetivadas conforme disposto nos incisos I e II do artigo anterior, mediante confirmação da ciência do destinatário;
II - realizadas na forma prevista no inciso III do artigo anterior, com o retorno do aviso de recebimento, entregue comprovadamente no endereço do destinatário;
III - na data de publicação do edital no Diário Oficial da União, quando realizadas na forma prevista no inciso IV do artigo anterior.
§ 1º O endereço do destinatário deverá ser previamente confirmado mediante consulta aos sistemas disponíveis ao Tribunal ou a outros meios de informação, a qual deverá ser juntada ao respectivo processo.
 (¿) '
28. Bem se vê, portanto, que a validade da citação via postal não depende de que o aviso de recebimento seja assinado pelo próprio destinatário da comunicação, o que dispensa a entrega do AR em 'mãos próprias'. A exigência da norma é no sentido de o Tribunal verificar se a correspondência foi entregue no endereço correto, residindo aqui a necessidade de certeza inequívoca.
29. Não é outra a orientação da jurisprudência do TCU, conforme se verifica dos julgados a seguir transcritos:
'São válidas as comunicações processuais entregues, mediante carta registrada, no endereço correto do responsável, não havendo necessidade de que o recebimento seja feito por ele próprio.' (Acórdão 3648/2013-TCU-Segunda Câmara, Relator Ministro José Jorge) ;
'É prescindível a entrega pessoal das comunicações pelo TCU, razão pela qual não há necessidade de que o aviso de recebimento seja assinado pelo próprio destinatário. Entregandose a correspondência no endereço correto do destinatário, presume-se o recebimento da citação.' (Acórdão 1019/2008-TCU-Plenário, Relator Ministro Benjamin Zymler) ;
'As comunicações do TCU, inclusive as citações, deverão ser realizadas mediante Aviso de Recebimento - AR, via Empresa Brasileira de Correios e Telégrafos, bastando para sua validade que se demonstre que a correspondência foi entregue no endereço correto.' (Acórdão 1526/2007-TCU-Plenário, Relator Ministro Aroldo Cedraz) .
30. A validade do critério de comunicação processual do TCU foi referendada pelo Supremo Tribunal Federal, nos termos do julgamento do MS-AgR 25.816/DF, por meio do qual se afirmou a desnecessidade da ciência pessoal do interessado, entendendo-se suficiente a comprovação da entrega do 'AR' no endereço do destinatário:
'Ementa: agravo regimental. Mandado de segurança. Desnecessidade de intimação pessoal das decisões do tribunal de contas da união. art. 179 do regimento interno do TCU. Intimação do ato impugnado por carta registrada, iniciado o prazo do art. 18 da lei 1.533/51 da data constante do aviso de recebimento. Decadência reconhecida. Agravo improvido.
O envio de carta registrada com aviso de recebimento está expressamente enumerado entre os meios de comunicação de que dispõe o Tribunal de Contas da União para proceder às suas intimações.
O inciso II do art. 179 do Regimento Interno do TCU é claro ao exigir apenas a comprovação da entrega no endereço do destinatário, bastando o aviso de recebimento simples.'
31. No presente caso, a citação do responsável se deu em endereço proveniente de pesquisa de endereço realizada pelo TCU. A entrega do ofício citatório enviado a endereço colhido nas bases de dados da Receita Federal do Brasil custodiadas pelo TCU ficou comprovada (peças 79 e 84) .
32. Nos processos do TCU, a revelia não leva à presunção de que seriam verdadeiras todas as imputações levantadas contra os responsáveis, diferentemente do que ocorre no processo civil, em que a revelia do réu opera a presunção da verdade dos fatos narrados pelo autor. Dessa forma, a avaliação da responsabilidade dos agentes não pode prescindir da prova existente no processo ou para ele carreada.
33. Ao não apresentar defesa, o responsável deixou de produzir prova da regular aplicação dos recursos sob sua responsabilidade, em afronta às normas que impõem aos gestores públicos a obrigação legal de, sempre que demandados pelos órgãos de controle, apresentar os documentos que demonstrem a correta utilização das verbas públicas, a exemplo do contido no art. 93 do Decreto-Lei 200/1967: 'Quem quer que utilize dinheiros públicos terá de justificar seu bom e regular emprego na conformidade das leis, regulamentos e normas emanadas das autoridades administrativas competentes'.
34. Mesmo as alegações de defesa não sendo apresentadas, considerando o princípio da verdade real que rege esta Corte, procurou-se buscar, em manifestações do responsável na fase interna desta Tomada de Contas Especial, se havia algum argumento que pudesse ser aproveitado a seu favor.
35. No entanto, o responsável não se manifestou na fase interna, não havendo, assim, nenhum argumento que pudesse vir a ser analisado e posteriormente servir para afastar as irregularidades apontadas. Ele também não foi socorrido pela defesa do outro responsável.
36. Tratando-se de processo em que a parte interessada não se manifesta acerca das irregularidades imputadas, não há elementos para que se possa efetivamente aferir e reconhecer a ocorrência de boa-fé na conduta do responsável, podendo este Tribunal, desde logo, proferir o julgamento de mérito pela irregularidade das contas, conforme os termos dos §§ 2º e 6º do art. 202 do Regimento Interno do TCU (Acórdão 2064/2011-TCU-Primeira Câmara (Relator Ubiratan Aguiar) , 6.182/2011-TCU-1ª Câmara (Relator Weber de Oliveira) , 4.072/2010-TCU-1ª Câmara (Relator Valmir Campelo) , 1.189/2009-TCU-1ª Câmara (Relator Marcos Bemquerer) , 731/2008-TCU-Plenário (Relator Aroldo Cedraz) .
37. Dessa forma, Joaquim Santana Ramos Batista deve ser considerado revel, nos termos do art. 12, §3º, da Lei 8.443/1992, devendo suas contas serem julgadas irregulares, condenando-o ao débito apurado e aplicando-lhe a multa prevista no art. 57 da Lei 8.443/1992.
Prescrição da Pretensão Punitiva
38. Vale ressaltar que a pretensão punitiva do TCU, conforme Acórdão 1441/2016-TCU-Plenário, Relator Benjamin Zymler, que uniformizou a jurisprudência acerca dessa questão, subordina-se ao prazo geral de prescrição indicado no art. 205 do Código Civil, que é de dez anos, contado da data de ocorrência da irregularidade sancionada, nos termos do art. 189 do Código Civil, sendo este prazo interrompido pelo ato que ordenar a citação, a audiência ou a oitiva do responsável.
39. No caso em exame, não ocorreu a prescrição, uma vez que a gestão de Joaquim veio até 31/12/2012, a vigência do Contrato de Repasse foi até 30/03/2017 e o ato de ordenação da citação foi assinado em 03/07/2020 (peça 75) .
CONCLUSÃO
40. Em face da análise promovida nos itens 12 a 26 da seção 'Exame técnico', propõe-se rejeitar as alegações de defesa apresentadas por Sávio de Sousa Soares Batista (XXX.197.141-XX) , uma vez que não foram suficientes para sanear as irregularidades a ele atribuída.
41. Ainda em face da análise promovida, nos itens 27 a 37 da seção 'Exame Técnico', verifica-se que Joaquim Santana Ramos Batista (XXX.092.771-XX) , ex-Prefeito Municipal de Pilar de Goiás/GO (gestão 2009-2012) , não logrou comprovar a boa e regular aplicação dos recursos e, instado a se manifestar, optou pelo silêncio, configurando a revelia, nos termos do § 3º, do art. 12, da Lei 8.443/1992.
42. Verifica-se também que não houve a prescrição da pretensão punitiva.
43. Tendo em vista que não constam dos autos elementos que permitam reconhecer a boa-fé dos responsáveis, sugere-se que as contas deles sejam, desde logo, julgadas irregulares, nos termos do art. 202, § 6º, do Regimento Interno do TCU, com imputação de débito atualizado monetariamente e acrescido de juros de mora, nos termos do art. 202, §1º do Regimento Interno do TCU, descontado o valor eventualmente recolhido, e com aplicação da multa prevista no art. 57 da Lei 8.443/1992.
PROPOSTA DE ENCAMINHAMENTO
44. Diante do exposto, submetemos os autos à consideração superior, propondo ao Tribunal:
a) considerar revel, para todos os efeitos, Joaquim Santana Ramos Batista, nos termos do art. 12, §3º, da Lei 8.443/1992;
b) julgar irregulares, com fundamento nos arts. 1º, inciso I, 16, inciso III, alínea c, e § 2º da Lei 8.443/1992 c/c os arts. 19 e 23, inciso III, da mesma Lei, e com arts. 1º, inciso I, 209, inciso III, e § 5º, 210 e 214, inciso III, do Regimento Interno, as contas de Joaquim Santana Ramos Batista (XXX.092.771-XX) , na condição de prefeito do município de Pilar de Goiás/GO à época dos fatos tidos por irregulares (na gestão 2009-2012) , e de Sávio de Sousa Soares Batista (XXX.197.141-XX) , na condição de prefeito do município de Pilar de Goiás/GO à época dos fatos tidos por irregulares (na gestão 2013-2016) , imputando-lhes, solidariamente, na forma detalhada adiante, débito nas quantias a seguir especificadas, com a fixação do prazo de quinze dias, a contar das notificações, para comprovarem, perante o Tribunal (art. 214, inciso III, alínea 'a', do Regimento Interno) , o recolhimento das dívidas aos cofres Tesouro Nacional, atualizadas monetariamente e acrescidas dos juros de mora, calculados a partir das datas discriminadas, até a data dos recolhimentos, na forma prevista na legislação em vigor. 
	 Data de ocorrência
	Valor histórico (R$) 
	Identificador parcela

	04/02/2011
	57.466,08
	D1

	30/11/2011
	41.153,92
	D2

	SOMA
	98.620,00
	
Valor atualizado até 20/09/2020: R$ 161.002,69
c) aplicar a Joaquim Santana Ramos Batista (XXX.092.771-XX) e a Sávio de Sousa Soares Batista (XXX.197.141-XX) , individualmente, a multa prevista no art. 57 da Lei 8.443/1992 c/c o art. 267 do Regimento Interno, com a fixação do prazo de quinze dias, a contar das notificações, para comprovarem, perante o Tribunal (art. 214, inciso III, alínea 'a', do Regimento Interno) , o recolhimento das dívidas aos cofres do Tesouro Nacional, atualizadas monetariamente desde a data do acórdão até a dos efetivos recolhimentos, se forem pagas após o vencimento, na forma da legislação em vigor;
d) autorizar, desde logo, nos termos do art. 28, inciso II, da Lei 8.443/1992, a cobrança judicial das dívidas caso não atendidas as notificações;
e) autorizar também, desde logo, se requerido, com fundamento no art. 26 da Lei 8.443, de 1992, c/c o art. 217, §§ 1º e 2º do Regimento Interno do TCU, o parcelamento das dívidas em até 36 parcelas, incidindo, sobre cada parcela, corrigida monetariamente, os correspondentes acréscimos legais, fixando-lhes o prazo de quinze dias, a contar do recebimento das notificações, para comprovarem, perante o Tribunal, o recolhimento da primeira parcela, e de trinta dias, a contar da parcela anterior, para comprovarem os recolhimentos das demais parcelas, devendo incidir, sobre cada valor mensal, atualizado monetariamente, os juros de mora devidos, no caso do débito, na forma prevista na legislação em vigor, alertando os responsáveis de que a falta de comprovação do recolhimento de qualquer parcela importará o vencimento antecipado do saldo devedor, nos termos do § 2º do art. 217 do Regimento Interno deste Tribunal;
f) encaminhar cópia da deliberação ao Procurador-Chefe da Procuradoria da República em Goiás, nos termos do § 3º do art. 16 da Lei 8.443/1992 c/c o § 7º do art. 209 do Regimento Interno do TCU, para adoção das medidas cabíveis; e comunicar-lhe que o relatório e o voto que a fundamentarem podem ser acessados por meio do endereço eletrônico www.tcu.gov.br/acordaos e que, caso haja interesse, o Tribunal pode enviar-lhe cópia desses documentos sem qualquer custo.
g) enviar cópia do Acórdão que vier a ser proferido ao Ministério do Desenvolvimento Regional, a Joaquim Santana Ramos Batista (XXX.092.771-XX) e a Sávio de Sousa Soares Batista (XXX.197.141-XX) , para ciência, informando-lhes que a presente deliberação, acompanhada do Relatório e do Voto que a fundamenta, está disponível para a consulta no endereço www.tcu.gov.br/acordaos, além de esclarecer que, caso requerido, o TCU poderá fornecer sem custos as correspondentes cópias, em mídia impressa."
O representante do MPTCU designado para atuar nestes atos, Procurador Sérgio Ricardo Costa Caribé, aquiesceu às conclusões da unidade instrutora, nos seguintes termos (peça 90) : 
"Trata-se de tomada de contas especial (TCE) instaurada pela Caixa Econômica Federal (Caixa) em razão da inexecução do Contrato de Repasse 243.317-47/2007, firmado entre o então Ministério das Cidades e o Município de Pilar de Goiás - GO (com interveniência da Caixa) , o qual possuiu como objeto "a execução de calçadas, meios-fios, recapeamento e redes de águas pluviais" naquela municipalidade (peça 14) .
O valor total de recursos previsto para a execução do ajuste foi de R$ 507.893,00, sendo R$ 493.100,00 oriundos dos cofres da União e R$ 14.793,00 correspondentes à contrapartida a ser aportada pelo município contratado. A Caixa descentralizou o valor R$ 103.551,00, por meio de duas ordens bancárias emitidas em julho de 2010 e dezembro de 2012. 
No Relatório de TCE (incluindo o relatório complementar) , o tomador de contas concluiu pela ocorrência de dano ao erário no valor original de R$ 98.620,00, correspondente ao montante de recursos federais que haviam sido desbloqueados, pela Caixa, para a utilização pelo município. A responsabilidade pelo ressarcimento do débito foi atribuída aos Srs. Joaquim Santana Ramos Batista e Sávio Souza Soares Batista, prefeitos municipais nas gestões 2009 a 2012; e 2013 a 2016 e atual, respectivamente (peças 3 e 66) .
No âmbito deste Tribunal, foram promovidas as citações dos responsáveis, em razão da imprestabilidade das obras objeto do contrato de repasse, devido à ausência de etapa útil da parcela executada (peças 79 a 84) . Somente o Sr. Sávio Souza Soares Batista se manifestou quanto às irregularidades que lhe foram imputadas.
Após a análise da manifestação ofertada pelo aludido responsável, a Secretaria de Controle Externo de Tomada de Contas Especial (Secex-TCE) propôs, em pronunciamentos convergentes, considerar revel o Sr. Joaquim Santana Ramos Batista, rejeitar os elementos de defesa apresentados pelo Sr. Sávio Souza Soares Batista, julgar irregulares as contas dos responsáveis, condená-los ao ressarcimento do dano no valor original de R$ 98.620,00 e aplicar-lhes a multa prevista no artigo 57 da Lei 8.443/1992 (peças 87, p. 11-12; 88; e 89) .
Aquiesço aos fundamentos que orientaram a formulação da proposta de encaminhamento da unidade técnica.
Consoante consta do Relatório de Acompanhamento de Engenharia (RAE) emitido pela Caixa em outubro de 2011, as obras concernentes ao objeto da avença em análise alcançaram somente 21% de execução física. No Relatório de TCE, registrou-se que a parcela efetivamente executada não proporcionou qualquer benefício à comunidade (peças 3, p. 2; e 42, p. 1) .
O Sr. Joaquim Santana Ramos Batista foi o signatário do ajuste, além de responsável pela aplicação dos recursos que custearam a execução da pequena fração de obra que foi implementada. No Relatório de TCE, consta que as obras foram iniciadas em dezembro de 2010 e paralisadas cerca de apenas dez meses depois de seu início. Ou seja, os serviços foram interrompidos faltando ainda mais de um ano para o fim do mandato do Sr. Joaquim Santana, tempo suficiente para que o gestor tivesse implementado medidas para dar continuidade à execução do ajuste. Essa circunstância torna adequada a responsabilização que lhe foi atribuída em relação ao dano causado pela interrupção dos serviços.
Quanto ao Sr. Sávio Souza Soares Batista, conforme adequadamente mencionou a Secex-TCE, a despeito de ter assinado, no início do seu mandato, termo aditivo que prorrogou a vigência da avença até o final de 2015, o ex-prefeito não se desincumbiu do encargo de retomar a execução das obras, mesmo após ter sido instado pela Caixa a regularizar a situação e embora contasse com os recursos financeiros que já haviam sido transferidos. 
A jurisprudência deste Tribunal consolidou-se no sentido de que o prefeito sucessor possui responsabilidade por concluir obras iniciadas na gestão anterior. Nessa linha, além dos precedentes jurisprudenciais já referenciados pela unidade instrutiva, transcrevo, a seguir, por elucidativo, enunciado do Acórdão 885/2018-TCU-Segunda Câmara, relatora Ministra Ana Arraes, extraído da jurisprudência selecionada:
'A inércia de gestor sucessor em adotar as medidas administrativas a fim de concluir a execução de convênio iniciado na gestão anterior compromete o atingimento dos objetivos pactuados, configurando o desperdício de todo o recurso repassado, e não somente de parcela por ele gerida, razão pela qual deve responder pela integralidade do débito.' (grifamos) 
Impende, por fim, acrescentar que as providências mencionadas pelo Sr. Sávio Souza - concernentes ao oferecimento de representação criminal e à interposição de ação de improbidade administrativa, alegadamente com vistas ao resguardo do patrimônio público - foram adotadas somente nos anos de 2017 e de 2019, ao passo que esta TCE foi instaurada pela Caixa em 2016. Ou seja, as referidas medidas foram perpetradas, intempestivamente, após o transcurso de todo o período do primeiro mandato do ex-prefeito e na ocasião em que ele já figurava no polo passivo deste processo, razão pela qual avalio que não sejam suficientes para o eximir da responsabilidade que lhe foi imputada.
Diante do exposto, este membro do Ministério Público de Contas manifesta-se de acordo com a proposta de encaminhamento formulada pela unidade instrutiva."
	É o relatório.

não há

Procurador Sergio Ricardo Costa Caribé.

TOMADA DE CONTAS ESPECIAL. CONTRATO DE REPASSE. OBRAS DE INFRAESTRUTURA MUNICIPAL. INEXECUÇÃO DO OBJETO DO CONTRATO DE REPASSE. CITAÇÃO. REVELIA DE UM DOS RESPONSÁVEIS. REJEIÇÃO DAS ALEGAÇÕES DE DEFESA DO OUTRO RESPONSÁVEL. IRREGULARIDADE DAS CONTAS. DÉBITO. MULTA.

TOMADA DE CONTAS ESPECIAL (TCE)

Secretaria de Controle Externo de Tomada de Contas Especial (SecexTCE).

Trata-se de tomada de contas especial (TCE) instaurada pela Caixa Econômica Federal (Caixa) em razão da ausência de funcionalidade sem aproveitamento útil do objeto pactuado por meio do Contrato de Repasse 243.317-47/2007 (Siafi 620891) , firmado entre o então Ministério das Cidades, representado pela Caixa, e o município de Pilar de Goiás/GO, com vistas à "execução de calçadas, meios fios, recapeamento e redes de águas pluviais".
A TCE foi instaurada em desfavor de Joaquim Santana Ramos Batista, ex-prefeito (gestão 2009/2012) , signatário do contrato de repasse e gestor do município à época da liberação dos recursos, e de Sávio de Sousa Soares Batista, ex-prefeito (gestão 2013/2016) , por não ter dado continuidade à execução do objeto ou mesmo demonstrado eventual impossibilidade de fazê-lo, nem adotado as devidas medidas de resguardo ao Erário.
Para a execução do objeto, foi repassado à conta corrente vinculada ao contrato de repasse o montante de R$ 103.551,00, creditado por meio das ordens bancárias 2010OB804603 (01/07/2010) e 2011OB809365 (20/12/2011) 
Na fase interna da TCE, o órgão concedente concluiu pela impugnação total das despesas devido à inexecução do objeto contratado sem possibilidade de aproveitamento do que fora executado. O Controle Interno anuiu a esse posicionamento.
No âmbito do TCU, os aludidos responsáveis foram regularmente citados.
Joaquim Santana Ramos Batista deixou transcorrer o prazo regimental sem apresentar alegações de defesa ou efetuar o recolhimento do débito, razão pela qual deve ser considerado revel, dando-se prosseguimento ao processo, conforme estabelece o art. 12, § 3º, da Lei 8.443/1992.
Por sua vez, Sávio de Sousa Soares Batista apresentou suas alegações de defesa.
Corroboro as análises empreendidas pela unidade instrutora, as quais contaram com a anuência do Ministério Público junto ao TCU, razão pela qual incorporo os fundamentos apresentados às minhas razões de decidir, sem prejuízo das considerações a seguir.
Conforme consta dos autos, verificou-se a execução acumulada de 21% do objeto pactuado, concentrada, sobretudo, em serviços preliminares e de movimentação de terra, de modo que não se verificou a possibilidade de aproveitamento daquilo que fora executado, configurando a sua imprestabilidade.
Esta Corte de Contas possui entendimento pacífico no sentido de que, quando a parcela executada do convênio não for suficiente para o atingimento, ainda que parcial, dos objetivos do ajuste, sem quaisquer benefícios à sociedade, a possibilidade de aproveitamento do que já foi executado em eventual retomada de obras, por se tratar de mera hipótese, não de benefício efetivo, não enseja o correspondente abatimento no valor do débito apurado.
Assim, a imprestabilidade do que foi edificado para o atingimento da meta ajustada implica débito em valor integral.
Quanto às alegações de Sávio de Sousa Soares Batista, considero que não foram apresentados atos concretos capazes de atestar o intuito em concluir a obra ou, ao menos, de demonstrar a impossibilidade de o fazê-lo antes da instauração da tomada de contas especial.
Conforme asseverou o parquet de contas (peça 90) , "a despeito de ter assinado, no início do seu mandato, termo aditivo que prorrogou a vigência da avença até o final de 2015, o ex-prefeito não se desincumbiu do encargo de retomar a execução das obras, mesmo após ter sido instado pela Caixa a regularizar a situação e embora contasse com os recursos financeiros que já haviam sido transferidos.
Na sequência, arrematou o parquet (peça 90) :
"Impende, por fim, acrescentar que as providências mencionadas pelo Sr. Sávio Souza - concernentes ao oferecimento de representação criminal e à interposição de ação de improbidade administrativa, alegadamente com vistas ao resguardo do patrimônio público - foram adotadas somente nos anos de 2017 e de 2019, ao passo que esta TCE foi instaurada pela Caixa em 2016. Ou seja, as referidas medidas foram perpetradas, intempestivamente, após o transcurso de todo o período do primeiro mandato do ex-prefeito e na ocasião em que ele já figurava no polo passivo deste processo, razão pela qual avalio que não sejam suficientes para o eximir da responsabilidade que lhe foi imputada
Logo, o ex-prefeito teve a possibilidade de retomar a situação das obras, tão logo instado pela Caixa a fazê-lo. Nesse contexto, inclusive, chegou a praticar atos de gestão, como a prorrogação da vigência do ajuste em duas oportunidades.
Contudo, somente após a instauração da tomada de contas especial pelo repassador dos recursos, já em seu segundo mandato como prefeito, ofereceu representação criminal e interpôs ação de improbidade a fim de se eximir de sua responsabilidade.
Em linha com os pareceres dos autos, entendo que suas alegações de defesa devem ser rejeitadas.
Considerando que as informações presentes nos autos não permitem constatar a regular aplicação dos recursos repassados, não há nada que se aproveitar em favor de Joaquim Santana Ramos Batista, que não apresentou alegações de defesa.
Diante da ausência de indícios de que os responsáveis tenham agido de maneira diligente ou adotado, tempestivamente, medidas para resguardar o erário, reputo não ser possível reconhecer sua boa-fé, o que autoriza o imediato julgamento definitivo de mérito de suas contas, nos termos do art. 202, § 6º, do Regimento Interno do TCU.
Nesse cenário, exsurge o dever de julgar irregulares as contas dos responsáveis, imputando-lhes débito e aplicando-lhes multa, com amparo nos arts. 19 e 57 da Lei Orgânica do TCU.
Ante o exposto, voto por que o Tribunal adote o Acórdão que ora submeto à deliberação deste Colegiado.
TCU, Sala das Sessões Ministro Luciano Brandão Alves de Souza, em 23 de março de 2021.
Ministro BRUNO DANTAS
Relator